【裁判字號】    97,訴,1856
【裁判日期】    980415
【裁判案由】    塗銷抵押權登記
【裁判全文】
臺灣臺中地方法院民事判決  97年度訴字第1856號
原      告  甲○○
                        2號
被      告  康樂實業股份有限公司
法定代理人  丙○○
            丁○○
            渣打國際商業銀行股份有限公司  麥侃哲
上  一  人
訴訟代理人  乙○○
上列當事人間塗銷抵押權登記事件，本院於98年4月1日言詞辯論
終結，判決如下：
    主    文
被告應將坐落台中縣大甲鎮○○段二一八地號，面積六二四點五
六平方公尺土地所有權全部，台中縣大甲地政事務所於民國七十
三年以七三年甲地字第第００二一五二號收件、於七十三年六月
二十六日登記，所設定之本金最高限額新臺幣壹佰伍拾萬元抵押
權登記予以塗銷。
訴訟費用新台幣壹萬伍仟捌佰伍拾元由被告負擔。
    事實及理由
一、按解散之公司除因合併、分割或破產而解散外，應行清算。
    解散之公司，於清算範圍內，視為尚未解散。前條解散之公
    司，在清算時期中，得為了結現務及便利清算之目的，暫時
    經營業務。公司經中央主管機關撤銷或廢止登記者，準用前
    三條之規定。公司法第第24條、第25條、第26條26條之1分
    別定有明文。本件被告公司業經主管機關撤銷登記在案，有
    經濟部97年8月5日經授商字第09701195000號函文附卷可稽
    ，揆諸上開說明，應進行清算，於清算範圍內視為尚未撤銷
    登記。次按，董事長對內為股東會、董事會及常務董事會主
    席，對外代表公司。公司之清算，以董事為清算人。但本法
    或章程另有規定或股東會另選清算人時，不在此限。清算人
    於執行清算事務之範圍內，除本節有規定外，其權利義務與
    董事同。公司法第208條第3項、第322條、第324條亦分別定
    有明文。本件被告公司董事有宜錫鈞、丁○○、丙○○及亞
    洲信託投資股份有限公司等人，被告公司經主管機關撤銷登
    記後，並未選任清算人，而被告公司迄今尚未向法院進行清
    算程序，有板橋地方法院函文附卷可稽，章程亦未規定清算
    人之產生方式，依上開規定，應以董事為清算人，而被告公
    司董事長宜錫鈞業已死亡，有戶籍謄本附卷可稽，另亞洲信
    託投資股份有限公司業於民國97年1月30日經行政院金融監
    督管理委員會以金管銀 (四)字第09740000430號函指定中央
    存款保險股份有限公司為接管人，自97年1月31日下午3時30
    分起接管，接管期間停止公司股東會、董事及監察人職權，
    相關職權由接管人行使之，有亞洲信託投資股份有限公司公
    司變更登記事項表附卷可稽，又亞洲信託投資股份有限公司
    復經行政院金融監督管理委員會於97年11月20日金管銀 (
    四)字第09700438620號准許渣打國際商業銀行股份有限公司
    自97年12月27日概括承受亞洲信託投資股份有限公司資產、
    負債及營業，有行政院金融監督管理委員會前揭函文附卷可
    稽，依上說明，應以被告公司董事渣打國際商業銀行股份有
    限公司、丁○○、丙○○為清算人，並以三人於清算目的範
    圍內，對外代表被告公司，合先敘明。
二、原告主張：緣原告於73年間為販售被告所代理「百事可樂」
    飲料，而與被告簽訂抵押權設定契約書，將原告所有如主文
    所示土地所有權全部，設定新台幣 (下同)150 萬元抵押權
    予被告，抵押權存續期間73年3月14日至93年3月14日，作為
    原告擔保販售「百事可樂」飲料所生之相關債務 (貨款、商
    譽... 等)，惟迄77年間停止販售「百事可樂」飲料期間，
    原告並無違反與被告販售協議事項，被告亦無因原告違約而
    執行上述不動產抵押情事，足證原告並無積欠被告任何債務
    ，縱有之，前揭債務之請求權時效亦已消滅。又自該請求權
    消滅時效完成後，迄今已逾5年，，被告之抵押權依法亦已
    消滅。該抵押權既已失其存在，則被告自應將該抵押權登記
    塗消，為此依民法第765條、第880條規定提起本訴，請求擇
    一為有利判決等語。並聲明：如主文第1項所示。
三、被告則以：同意原告塗銷系爭抵押權登記，但被告公司尚有
    其他股東等語。並聲明：原告之訴駁回。
四、得心證之理由
(一)按當事人對於他造主張之事實，於言詞辯論時不爭執者，視
    同自認；當事人對於他造主張之事實，已於相當時期受合法
    之通知，而於言詞辯論期日不到場，亦未提出準備書狀爭執
    者，準用第1項之規定，民事訴訟法第280條第1項、第3項分
    別定有明文。本件原告主張之事實，已據其提出與所述相符
    之土地登記謄本乙份為證，被告到庭後不為爭執，揆諸上揭
    說明，原告上開主張，堪信為真實。
(二)按請求權，因十五年間不行使而消滅。但法律所定期間較短
    者，依其規定。又商人、製造人、手工業人所供給之商品及
    產物之代價之請求權，因二年間不行使而消滅。以抵押權擔
    保之債權，其請求權已因時效而消滅，如抵押權人，於消滅
    時效完成後，五年間不實行其抵押權者，其抵押權消滅。民
    法第125條、第127條第8款、第880條分別定有明文。經查，
    本件原告主張前揭抵押權設定契約所擔保者，為原告與被告
    間生意往來積欠貨款請求權或其他債之請求權，而於抵押權
    存續期間，原告與被告間並無貨款請求權存在或其他債之請
    求權，縱有之，亦已罹於消滅時效，已如前述，故被告對原
    告之請求權最遲於92年12月31日罹於消滅時效。次查，依卷
    附資料，亦不能證明被告於97年12月31日前有行使抵押權之
    事實，揆諸上開規定，應認系爭抵押權業已消滅。是以，原
    告據以提起本訴，請求塗銷系爭抵押權，即無不合，應予准
    許，爰判決如主文第一項所示。
五、訴訟費用負擔之依據：民事訴訟法第78條。
中    華    民    國    98    年    4    月     15    日
                  民事第一庭    法  官  陳學德
正本係照原本作成。
如對本判決上訴，須於判決送達後20日內向本院提出上訴狀。
中    華    民    國    98    年    4    月     15    日
                                書記官


司法院資訊處製作；財團法人民間司法改革基金會備份。
